【裁判字號】    90,上訴,1122
【裁判日期】    900918
【裁判案由】    偽造文書等
【裁判全文】
臺灣高等法院高雄分院刑事判決九十年度上訴字第一一二二號
      上  訴  人
      即  被  告  乙○○
    選任辯護人    馮明雄
右上訴人因偽造文書等案件，不服台灣屏東地方法院九十年度交易字第一０七號中華
民國九十年六月十二日第一審判決（起訴案號：台灣屏東地方法院檢察署九十年度偵
字第二二四七號），提起上訴，本院判決如左：
    主  文
原判決撤銷。
乙○○服用酒類，不能安全駕駛動力交通工具而駕駛，處有期徒刑伍月，如易科罰金
，以佰元折算壹日。又對於公務員依法執行公務時，施強暴，處有期徒刑陸月，如
易科罰金，以佰元折算壹日。又行使偽造私文書，足以生損害於公眾及他人，處有
期徒刑伍月，如易科罰金，以佰元折算壹日；內政部警政署國道公路警察局舉發違
反道路交通管理事件通知單貳份（每份其中之移送聯壹張、迴覆聯壹張）上偽造之「
甲○○」署押肆枚（迴覆聯上之署押為複寫）、酒精測試單上偽造之「甲○○」署押
壹枚及指印貳枚、九十年四月五日上午五時四十五分警訊筆錄上偽造之「甲○○」署
押貳枚、指印貳拾枚，均沒收。應執行有期徒刑壹年貳月，如易科罰金，以佰元折
算壹日；內政部警政署國道公路警察局舉發違反道路交通管理事件通知單貳份（每份
其中之移送聯壹張、迴覆聯壹張）上偽造之「甲○○」署押肆枚（迴覆聯上之署押為
複寫）、酒精測試單上偽造之「甲○○」署押壹枚及指印貳枚、九十年四月五日上午
五時四十五分警訊筆錄上偽造之「甲○○」署押貳枚、指印貳拾枚，均沒收。
    事  實
一、乙○○前於民國八十九年十一月二十二日因服用酒類，不能安全駕駛動力交通工
    具而駕駛汽車，並因而肇事致人受傷（過失傷害部分另經不起訴處分），經台灣
    屏東地方法院於九十年五月二十九日以九十年度交易字第七六號依公共危險罪判
    處拘役五十日，並諭知易科罰金在案，竟仍不知警惕，於九十年四月五日零時三
    十分許，在其所駕駛之車牌號碼ＶＯ—九四六一號自小客車上飲用含酒精成分之
    飲料後，仍繼續駕駛，嗣同日凌晨一時二十分許行經屏東縣萬丹鄉○○路時，因
    員警鄭文江及曾屏龍發覺其駕車忽左忽右，顯無法有效控制座車，而予攔檢，詎
    乙○○為逃避警方查驗即加速逃逸，並與警車在屏東縣萬丹鄉○○路口至同縣竹
    田鄉竹南村一帶遶行追逐，車輛行進間，乙○○竟基於妨害公務之犯意，以駕駛
    其自小客車衝撞執行職務中之員警鄭文江及曾龍屏所駕駛之巡邏車，幸鄭文江及
    曾龍屏及時閃避始未撞及，迨至同日二時三十分許，在屏東縣竹田鄉○○村○○
    ○道路上為警攔停，乙○○仍奮力抗拒員警逮捕，並以雙腿猛踢上開二名員警，
    爭執間造成員警曾屏龍右手擦傷。嗣於同日五時四十五分許，為員警帶回公路警
    察局省道第三隊高屏小隊辦公室處理時，乙○○復基於偽造私文書及偽造署押之
    犯意，在員警製作之二份舉發違反道路交通管理事件通知單（均含移送聯及迴覆
    聯各一張）之收受通知欄內偽造其弟「甲○○」之簽名二枚（經複寫為四枚），
    又於酒精測試單上偽造「甲○○」之簽名一枚及指印二枚，足以生損害於甲○○
    及監理機關、警察機關對於道路交通管理之正確性，復持以行使繳還員警，隨後
    又冒用其弟甲○○之名義應訊，並承前開同一犯意，在九十年四月五日上午五時
    四十五分許之警訊筆錄受訊人簽名欄等處，偽造「甲○○」簽名二枚，並捺指印
    二十枚，足以生損害於甲○○及偵查機關偵查犯罪之正確性。待同日上午六時四
    十分許，經員警測得其吐氣中所含酒精濃度為每公升０．五六毫克，推算其稍早
    於零時三十分許開始酒後駕車時，呼氣中酒精濃度約為每公升０．八七至一．一
    五毫克間，顯已達不能安全駕駛動力交通工具程度。又甲○○於同日上午八時三
    十五分許，聞訊趕至公路警察局省道第三隊高屏小隊辦公室，始查獲乙○○冒名
    應訊。
二、案經內政部警政署國道公路警察局省道第三隊報告臺灣屏東地方法院檢察署檢察
    官偵查起訴。
    理  由
一、訊據上訴人即被告乙○○固不否認於右揭時地有酒後駕車之行為，惟矢口否認有
    駕車衝撞巡邏車、攻擊員警及偽造甲○○署押並持以行使等犯行，辯稱：我沒有
    衝撞警車或踢打警察，當時我有喝酒，在警局時警察問我弟弟叫什麼名字，我說
    「甲○○」，我那時沒有注意筆錄內容就簽「甲○○」的名字，後來我發現錯了
    ，請警察將名字改過來，罰單上也有改云云。經查：
  (一)被告乙○○於右揭時地酒後仍駕駛汽車之事實，業據被告坦承不諱，而被告當時
    已因體內酒精作用影響身體協調功能，不能有效駕控車輛，致其駕駛之自小客車
    於行進間忽左忽右等情，亦據執行攔檢之員警鄭文江、曾龍屏擬製報告一份在卷
    可稽，被告為警查獲後於同日上午六時四十分許，經警測得其吐氣中所含酒精濃
    度為每公升０．五六毫克，有酒精濃度測試表、刑法第一百八十五條之三案件測
    試觀察紀錄表各一張附卷可憑。按酒精對人體所生影響，於呼氣中酒精濃度達每
    公升０．二五毫克時，即已輕微中毒，而有輕度協調功能降低，是依道路交通安
    全規則第一百十四條第二款規定，汽車駕駛人飲酒後，呼氣中所含酒精濃度逾每
    公升０．二五毫克者，即不得駕車；若進而其濃度達每公升０．五五毫克以上者
    ，肇事率將十倍於一般正常人，此觀法務部八十八年十月一日法檢字第００三
    六四一號函附研究報告意旨自明。被告係於案發當日凌晨零時三十分許在車上飲
    酒，業據被告於偵查中供明（偵查卷第四頁反面），距其於同日上午六時四十分
    許酒精測試時已六時又十分鐘，仍測得其吐氣中酒精濃度達每公升０．五六毫克
    ，而依人體對於酒精之正常代謝狀況，血液中酒精濃度下降速率約為每小時十－
    十九ｍｇ＼ｄＬ（參照卷附法務部法醫研究所九十年二月一日，法醫所清字第
    ０一五０號覆臺灣屏東地方法院檢察署函），換算吐氣中所含酒精濃度即為０．
    ０五－０．０九五ｍｇ＼Ｌ，則推算被告稍早於同日凌晨零點三十分許開始酒後
    駕車時，其吐氣中所含酒精濃度應為每公升０．八七－一．一五毫克（四捨五入
    取至小數點以下第二位），已遠逾上述標準，被告顯達不能安全駕駛動力交通工
    具之程度至為明確。
  (二)被告駕車遭警攔檢拒停，加速逃逸，在產業道路遶行並駕車衝撞警車，為警攔停
    後並胡亂踢打攻擊員警之事實，業經證人即員警鄭文江、曾龍屏除於本院證述綦
    詳，並有上開員警製作之報告書一份及曾龍屏右手有擦傷痕跡之照片二幀在卷可
    佐。被告於警訊時，對其向警車衝撞之舉動，或辯稱係因路面有坑洞，或改稱因
    發現地上有免洗杯，怕杯中的液體會影響車子，並非意在衝撞警車云云，閃爍不
    一；而就與警車追逐乙節，於警訊中即辯稱以為對其攔檢者為計程車或假警察（
    詳警卷第三頁），嗣偵查中復改稱因耳重聽而不知攔檢情事（詳偵卷第五頁）
    ，至原審訊問時猶遁詞因車內開收音機，故未聽聞攔檢云云（本院卷九十年六月
    五日審判筆錄），所辯先後不一。尤有甚者，被告於偵查中經檢察官訊問以：若
    非逃避攔檢，何需與警車追逐而繞行竹南村十餘圈時，竟以：我有繞田地之習慣
    云云置辯（詳偵卷第五頁），於本院復辯稱：我在巡邏我的檳榔園云云，被告所
    辯，不僅自相矛盾，且多與常理不符，一無可採。又被告辯稱警員係自行跌倒、
    受傷云云，顯係狡卸之詞，委無足採。被告另辯稱：我被警察拉下來的時候，警
    察打我云云，待證人即員警鄭文江、曾龍屏到庭後，卻又改稱：我有被打的感覺
    ，可能是我自己碰到什麼，我沒有說警察打我云云，至證人李財興於本院證稱：
    我開車經過產業道路，看到被告與警察先生坐在田裡面，當時被告已經上手銬，
    被告身上有擦傷，我沒有看到被告抗爭，也沒有看到警察打被告等語，尚難認證
    人鄭文江、曾龍屏於逮捕被告過程中有對被告不當施暴之情形，況被告於遭警逮
    捕過程中抗拒並掙扎，已如前述，則員警因而與被告有肢體碰撞致被告受有擦挫
    傷，衡情顯難避免，殊難執此作有利於被告之認定。
  (三)被告於警局時，在員警製作之舉發違反道路交通管理事件通知單二份中之移送聯
    偽造其弟甲○○之簽名並複寫在迴覆聯上，復持以行使交還員警，隨即更冒用其
    弟甲○○之名應訊，並在酒精測試單及警訊筆錄受訊人簽名欄及刪改部分等多處
    ，均偽造甲○○簽名及指印等情，有前開報告書一份、內政部警政署國道公路警
    察局舉發違反道路交通管理事件通知單二份（各含移送聯、迴覆聯）、酒精測試
    單及九十年四月五日上午五時四十五分許之警訊筆錄在卷足稽，證人甲○○於警
    訊已陳述：並未授權被告簽署其姓名等語，被告於原審及本院雖辯稱：員警問誰
    可帶我回去等語，乃回答我弟弟甲○○之姓名，我並未冒用他人名義應訊云云。
    惟依據該警訊筆錄之內容觀之，被告於應訊時，對警員之訊問尚能對答如流，足
    見其於簽署上開文件時之意識狀態仍清楚，並能知悉自己行為所生效果，所辯前
    揭情詞，核係卸責之詞，均不足採信。事證明確，被告犯行洵堪認定。
二、查被告服用酒類後，不能安全駕駛動力交通工具而仍駕駛上開汽車，核其所為，
    係犯刑法第一百八十五條之三之公共危險罪。被告前雖於八十九年十一月二十二
    日同因服用酒類，不能安全駕駛動力交通工具而駕駛汽車，並經司法機關以公共
    危險罪名究辦在案，惟該事實與被告前揭公共危險犯行相隔既達數月之久，顯非
    基於概括犯意所為，自無連續犯之裁判上一罪關係可言，本院自應依法審究；又
    被告為避免暴露自己前開犯行，對於執行職務中之員警接續以駕車衝撞及腳踢等
    方式施強暴之行為，係犯刑法第一百三十五條第一項之妨害公務罪。其為逃避員
    警攔查，先後以駕車衝撞及腳踢等舉動為之，均係基於同一犯意先後所為，為接
    續行為，屬實質上之一行為，應論以接續犯；另被告接續在前開二份舉發違反道
    路交通管理事件通知單內偽簽「甲○○」之姓名，並持以交回員警處理，足以生
    損害於甲○○本人及監理、警察機關對於道路交通管理之正確性，核其所為，係
    犯刑法第二百十七條第一項、第二百十六條、第二百十條之偽造署押罪及行使偽
    造私文書罪；又被告接續在上開違規通知單上偽造署押表示收受之旨，復持以行
    使，偽造署押之行為為偽造私文書之階段行為，偽造私文書之低度行為應為行使
    之高度行為所吸收，均不另論罪。且被告本於同一犯意，接續在酒精測試單及警
    訊筆錄上偽簽「甲○○」之姓名並捺指印，足以生損害於甲○○及偵查機關偵查
    犯罪之正確性，核其所為，係犯刑法第二百十七條第一項之偽造署押罪。被告為
    免暴露身分並圖卸刑責，先後在上開違規通知單、酒精測試單、警訊筆錄上，多
    次偽造「甲○○」之署押、指印之行為，均係基於同一犯意所為，為接續行為，
    屬實質上之一行為，應論以接續犯。被告以一行為觸犯偽造署押及行使偽造私文
    書之罪名，應依刑法第五十五條想像競合之例，從一重之行使偽造私文書罪處斷
    。公訴意旨固未敘及被告在上開違規通知單、酒精測試單上偽造「甲○○」簽名
    及指印之犯行，然該部分事實與前揭公訴人起訴偽造署押部分之犯罪事實，具有
    實質上一罪關係，已如前述，為起訴效力所及，本院自應併予審理。被告所犯前
    開公共危險罪、妨害公務罪及行使偽造私文書罪間，犯意各別，罪名互殊，應予
    分論併罰。
三、原審予以論科，固非無見，惟查：(一)被告偽造「甲○○」署押及指印數量，原
    判決事實欄未予認定，主文欄亦未諭知沒收之署押及指印數量，尚有未當。(二)
    被告妨害公務犯行，情節非重大，原判決量處有期徒刑一年，尚嫌過重。被告上
    訴意旨，否認妨害公務及行使偽造私文書犯行，雖無理由，惟原決既有上開可議
    之處，自應由本院撤銷改判。爰審酌被告於本件犯行前數月，甫於八十九年十一
    月二十二日同因服用酒類，不能安全駕駛動力交通工具而駕駛汽車，並因而肇事
    致人受傷（過失傷害部分另經不起訴處分），嗣經台灣屏東地方法院於九十年五
    月二十九日，以九十年度交易字第七六號依公共危險罪判處拘役五十日，並諭知
    易科罰金在案，有臺灣高等法院被告全國前案紀錄表、臺灣屏東地方法院檢察署
    刑案資料查註紀錄表及台灣屏東地方法院九十年度交易字第七六號判決各一份在
    卷可按，被告前案未確定復輕蹈覆轍，犯罪後否認犯行，態度欠佳，惟念其犯罪
    情節非重大，員警受傷情形甚輕等一切情狀，各量處如主文第二項所示之刑，並
    定其應執行之刑，及易科罰金之折算標準，以資儆懲。另內政部警政署國道公路
    警察局舉發違反道路交通管理事件通知單貳份（每份其中之移送聯壹張、迴覆聯
    壹張）上偽造之「甲○○」署押四枚（迴覆聯上之署押為複寫）、酒精測試單上
    偽造之「甲○○」署押一枚及指印二枚、九十年四月五日上午五時四十五分警訊
    筆錄上偽造之「甲○○」署押二枚、指印二十枚，均應依刑法第二百十九條規定
    宣告沒收。
應依刑事訴訟法第三百六十九條第一項前段、第三百六十四條、第二百九十九條第一
項前段，刑法一百三十五條第一項、第一百八十五條之三、第二百十六條、第二百十
條、第二百十七條第一項、第五十五條、第五十一條第五款、第二百十九條、第四十
一條第一項、第二項，罰金罰鍰提高標準條例第一條前段、第二條，判決如主文。
本案經檢察官朱文彬到庭執行職務。
中        華        民        國    九十    年    九    月    十八    日
                        臺灣高等法院高雄分院刑事第六庭
                                審判長法    官
                                      法    官
                                      法    官
行使偽造私文書部分得於十日內上訴。其餘部分不得上訴
附錄本案論罪科刑法條全文：
刑法第一百三十五條第一項
  對於公務員依法執行職務時，施強暴脅迫者，處三年以下有期徒刑、拘役或三百元
  以下罰金。
刑法第一百八十五條之三
  服用毒品、麻醉藥品、酒類或其他相類之物，不能安全駕駛動力交通工具而駕駛者
  ，處一年以下有期徒刑、拘役或三萬元以下罰金。
刑法第二百一十六條
  行使第二百十條至第二百十五條之文書者，依偽造、變造文書或登載不實事項或使
  登載不實事項之規定處斷。
刑法第二百十條
  偽造、變造私文書，足以生損害於公眾或他人者，處五年以下有期徒刑。
刑法第二百十七條
  偽造印章、印文或署押，足以生損害於公眾或他人者，處三年以下有期徒刑。


司法院資訊處製作；財團法人民間司法改革基金會備份。
